【裁判字號】    89,簡上,64
【裁判日期】    891130
【裁判案由】    返還訂金
【裁判全文】
臺灣桃園地方法院民事判決  八十九年度簡上字六四號
    上  訴  人  三和汽車股份有限公司
    法定代理人  丙○○
    訴訟代理人  乙○○
    被上訴人    東海岸股份
    法定代理人  甲○○
    訴訟代理人  丁○○
右當事人間請求返還訂金事件，上訴人對於中華民國八十八年八月三十一日本院中壢
簡易庭八十八年度壢簡字第五一八號第一審判決提起上訴，本院判決如左：
    主    文
上訴駁回。
第二審訴訟費用由上訴人負擔。
    事    實
甲、上訴人方面：
一、聲明：
    (一)原判決不利於上訴人部分廢棄。
    (二)前開廢棄部分被上訴人在第一審之訴及假執行之聲請均駁回。
    (三)第一、二審訴訟費用由被上訴人負擔。
二、陳述：於原審判決書所載相同者，茲予引用外，補稱：
    (一)依新車訂購合約書第十條規定須經購方簽章，加蓋售方公司及負責人章，並收
      到購方之訂金兌現後，該契約始生效力，而上訴人未於新車訂購合約書上簽名
      ，故主張該合約書為無效。
    (二)退萬步言之，本件縱如原審所認之上訴人職員范紀仁與被上訴人間簽訂之新車
      訂購合約書為有權代理，係已成立並發生效力，則雙方當事人自應按該內容履
      行契約，而依前開新車訂購合約書第三條所示：合約訂定後，購戶須依約定支
      付車款並依約定日期及地點受領貨品：：，另第八條約定：合約書之交貨日期
      為預定日期，確定交貨日期以慶眾汽車工業股份有限公司實際通知售方之提車
      日期後三天至五天為準，故上訴人並無先為給付即交車之義務，而上訴人所領
      之定金亦僅成為約定金，與上訴人之交車義務並非具對價關係，且兩造於前開
      新車訂購合約書亦未約定分期付款之給付方式，則依最高法院八十七年度台上
      字第一九號判決意旨所示，被上訴人自應給付全部車款後，上訴人始負交車義
      務，經核以被上訴人並未按該契約本旨，先履行給付購車價金之義務，亦未提
      出證據證明其已提出前開車輛之價金，經上訴人拒絕受領而予以提存之事實，
      故不論上訴人拒絕交車之事由為何，上訴人亦不負任何違約責任。
    (三)契約解除權之行使，倘非有法定或約定解除事由，不得任由一方隨意解約，本
      件上訴人依前所述，並無先為給付之義務，自不因被上訴人之催告而應負任何
      遲延責任，被上訴人自始未取得法定或約定之解除權，則其行使解除權殆屬無
      稽，又本件買賣契約既未經合法解除，則被上訴人請求返還定金，於法自屬無
      據，原審判決未查買賣契約未經合法解除，即判令上訴人應返還定金十萬元，
      尚有違誤。
    (四)上訴人係自民國（下同）八十七年八月十九日起接手萬眾公司之業務，而證人
      范紀仁於八十七年七月三日時仍是萬眾公司之員工，不可能替上訴人訂立新車
      訂購合約書。
三、證據：除援用在原審所提出之立證方法外，並提出最高法院八十七年度台上字第
    一九號判決意旨、新車訂購合約書影本一張、三和汽車股份有限公司員工薪資明
    細表及暫不發放明細表影本各四張、未沖銷餘額表影本一張為證。
乙、被上訴人方面：
一、聲明：
    (一)上訴駁回。
    (二)第二審訴訟費用由上訴人負擔。
二、陳述：除與原審判決書所載相同者，茲予引用外，補稱：係在請求上訴人交車多
    次，他們都沒有交車，不得已才提起本件訴訟。
三、證據：除援用在原審所提出之立證方法外，另提出東海岸股份有限公司週休二日
    旅遊計劃書一份並證，並聲請訊問證人范紀仁。
    理    由
甲、程序方面：
    本件被上訴人之法定代理人係甲○○，丁○○僅為該公司之監察人之事實，業據
    被上訴人提出該公司之登記事項卡一份附卷可稽，故被上訴人聲請將法定代理人
    更正為甲○○乙節，應予准許；又被上訴人法定代理人於八十九年九月五日提出
    委任狀，授權並承認丁○○於本事件中之一切訴訟行為，依民事訴訟法第七十五
    條第二項準用同法第四十八條之規定，溯及於行為時發生效力，合先說明。
乙、實體方面：
一、本件被上訴人主張：
    (一)其於八十七年六月十七日向訴外人萬眾實業股份有限公司（下稱萬眾公司）訂
      購福斯ＫＯＭＢＩ二、五Ａ＼Ｔ車型汽車九七年庫存新車六輛，並交付定金新
      台幣（下同）十萬元，而後萬眾公司因故停止營業，該公司原有福斯汽車台北
      縣經銷權由上訴人接手，被上訴人乃向上訴人接洽，獲上訴人之代表范紀仁及
      陳宗麒承諾，商定將該十萬元之定金改為向上訴人訂購同型車一輛之定金，並
      簽立新車訂購合約書一份，載明上訴人已收受定金十萬元，詎上訴人嗣後竟否
      認已收受十萬元定金之事實，且拒絕交車，被上訴人經多次催促後，以存證信
      函，催告上訴人於文到三日內履行交車義務，否則即以該存證信函為終止契約
      之意思表示，並依法追訴上訴人債務不履行責任，惟上訴人仍不予置理，依民
      法第二百四十九條第三款規定，上訴人應加倍返還其所受之定金（有關被上訴
      人請求超過十萬元部分，經原審駁回，未據被上訴人聲明不服，業已確定），
      而上訴人於八十八年三月十五日以存證信函回覆拒絕履行，則上訴人應自八十
      八年三月十九日起負遲延責任。
    (二)被上訴人自八十七年簽約訂車至今，因上訴人迄未交付所訂購之車輛，當時所
      訂車種年份至今已成為給付不能（八七年份已成為中古車），且依合約第二條
      載明如有違約，購方所付定金依民法二百四十九條第二款不得請求返還，因此
      基於定型化契約之公平解釋原則，上訴人違約被上訴人亦當可依民法第二百四
      十九條第三款規定請求加倍返還，如鈞院認被上訴人依上開法律規定請求加倍
      返還理由不足，僅以書狀之送達為解除契約之意思表示，請求判令上訴人依民
      法第二百五十九條第二款規定，返還所受領之定金十萬元及自八十八年三月十
      九日起至清償日止，按年息百分之五計算之利息。
二、本件上訴人則以：
    (一)上訴人業務代表范紀仁雖與被上訴人簽訂新車訂購合約書，但無收受被上訴人
      任何形式之定金，且范紀仁與被上訴人所簽之合約書尚需經上訴人同意，上訴
      人曾告知范紀仁同意以被上訴人與萬眾公司簽訂之合約內容為交車條件，豈料
      被上訴人堅持更改交車條件，致上訴人無法接受；且萬眾公司營業之債務與上
      訴人無關，萬眾公司並無交付上訴人任何與定金有關之價款，被上訴人應向萬
      眾公司追償或商討解決；又依兩造所訂新車訂購合約書第十條載明：本合約書
      需經購方簽章，加蓋售方公司及負責人章並收到定金兌現後，本契約始生效力
      ，上訴人自簽約後並無收受原告任何形式之定金，而上訴人亦未於新車訂購合
      約書上簽名，故該合約書為無效。
    (二)退萬步言之，本件縱如原審所認之上訴人職員范紀仁與被上訴人間簽訂之新車
      訂購合約書為有權代理，係已成立並發生效力，惟依前開新車訂購合約書第三
      條及第八條之約定，上訴人並無先為給付即交車之義務，而上訴人所領之定金
      亦僅成為約定金，與上訴人之交車義務並非具對價關係，且兩造於前開新車訂
      購合約書亦未約定分期付款之給付方式，被上訴人自應給付全部車款後，上訴
      人始負交車義務。
    (三)本件因上訴人並無先為給付之義務，自不因被上訴人之催告而應負任何遲延責
      任，則被上訴人自始未取得法定或約定之解除權，又本件買賣契約既未經合法
      解除，則被上訴人請求返還定金，於法自屬無據，原審判決未查買賣契約未經
      合法解除，即判令上訴人應返還定金十萬元，尚有違誤等語置辯。
三、按當事人互相表示意思一致者，無論其為明示或默示，契約即為成立；又代理權
    之限制及撤回不得以之對抗善意第三人，民法第一百五十三條第一項、第一百零
    七條前段分別定有明文。經查：
    (一)本件被上訴人主張兩造間訂有新車訂購合約書，由被上訴人以七十一萬九千元
      之價款，向上訴人購買福斯ＫＯＭＢＩ二、五Ａ＼Ｔ車型新車乙輛，經上訴人
      承諾且於新車訂購合約書上載明收到定金十萬元之事實，有被上訴人提出為上
      訴人所不爭執之新車訂購合約書影本一張附卷可稽，並經證人即上訴人承辦本
      件買賣之業務員范紀仁到場證述相符，堪信屬實，且核以該新車訂購合約書之
      抬頭上印有「慶眾汽車」、「三和汽車股份有限公司」等字體，故足認上訴人
      三和汽車股份有限公司即係該新車訂購合約書之契約主體，從而兩造就買賣之
      標的及價金，互相意思表示一致，其契約自屬成立並生效力，上訴人抗辯被上
      訴人未於合約書上簽署，以及該合約書上未加蓋售方公司及負責人章，依該合
      約書第十條約定為無效云云，尚無可採。另證人范紀仁於本院準備程序時，雖
      證稱：僅係將前開新車訂購合約書當作是例稿，未當作正式合約云云，係迴護
      上訴人之詞，且揆諸本院前開說明，證人范紀仁此部分證述，亦不足為採。
    (二)又前開新車訂購合約書收款金欄，載明上訴人已於七月三日收受定金十萬元，
      並由簽約當時已係上訴人業務代表之范紀仁蓋印章於其上之事實，有該合約書
      附卷可稽，從而該定金之收受，於前開合約書既未另為附註或其他條件之約定
      ，自係表明上訴人已為定金之收受無疑，至上訴人可否依其與訴外人萬眾公司
      之內部關係求償乙節，乃另一問題，與上訴人已受領被上訴人交付定金之事實
      ，並無影響。
    (三)再而證人范紀仁於簽訂前開新車購買合約書時，係上訴人之業務員，其業務範
      圍為銷售汽車並代理上訴人公司與客戶簽立買賣契約，已據證人范紀仁到場證
      述在卷，則范紀仁與被上訴人簽訂契約自屬有權代理無疑，縱然前開新車訂購
      合約書簽訂後，上訴人經內部討論，認為變更原採購條件（原購買六輛車，後
      改為購買一輛車），不符上訴人之利益為由，告知范紀仁不同意契約之內容，
      並抗辯范紀仁為無權代理云云，惟揆諸前開之說明，被上訴人此部分抗辯，不
      足採信。
四、按依照當事人一方預定用於同類契約之條款而訂定之契約，為左列各款之約定，
    按其情形顯失公平者，該部分約定無效：一免除或減輕預定契約條款之當事人之
    責任者；二加重他方當事人之責任者；三使他方當事人拋棄權利或限制其行使權
    利者；四其他於他方當事人有重大不利益者（本法條係於八十八年四月二十一日
    修正公布，而於八十九年五月五日施行，依同日施行之民法債編施行法第十七條
    規定：修正之民法第二百四十七條之一之規定，於民法債編修正施行前訂定之契
    約，亦適用之）。經查：
    (一)本件上訴人抗辯：依前開新車訂購合約書第三條所示：合約訂定後，購戶須依
      約定支付車款並依約定日期及地點受領貨品：：，另第八條約定：合約書之交
      貨日期為預定日期，確定交貨日期以慶眾汽車工業股份有限公司實際通知售方
      之提車日期後三天至五天為準，故上訴人並無先為給付即交車之義務，被上訴
      人自應給付全部車款後，上訴人始負交車義務，而被上訴人並未按該契約本旨
      ，先履行給付購車價金之義務，故不論上訴人拒絕交車之事由為何，上訴人亦
      不負任何違約責任，則被上訴人自始未取得法定或約定之解除權，則其行使解
      除權殆屬無稽，又本件買賣契約既未經合法解除，則被上訴人請求返還定金，
      於法自屬無據云云。
    (二)觀諸前開新車訂購合約書，確係上訴人一方預定用於同類契約條款而訂定之契
      約無訛，而前開合約書第八條之約定，係將合約書所訂之車輛交付時間，，全
      由售方即上訴人操控，而買方全無置喙之餘地，依民法第二百二十九條第一項
      規定：給付有確定期限者，債務人自期限屆滿時起，負遲延責任（第一項）；
      給付無確定期限者，債務人於債權人得請求給付時，經其催告而未為給付，自
      受催告時起，負遲延責任。其經債權人起訴而送達訴狀，或依督促程序送達支
      付命令，或為其他相類之行為者，與催告有同一之效力（第二項）；前項催告
      定有期限者，債務人自期限屆滿時起負遲延責任（第三項），而前開合約書第
      八條之約定，顯係免除售方負給付遲延責任，並限制買方行使催告權利，依其
      情形顯失公平，故依民法第二百四十七條之一第一款與第三款之規定，該部分
      之約定無效。
    (三)而本件兩造於新車訂購合約書內雖未約定預定交車日期，然被上訴人於八十八
      年三月八日以台北仁愛路（二四支）郵局存證信函催告上訴人於收受該存證信
      函三日內交付前所約定之車輛，否則即以該存證信函為終止契約之意思表示，
      並依法追訴上訴人債務不履行之責任，上訴人收受該存證信函後，於八十八年
      三月十五日以存證信函回覆拒絕，故依民法第二百二十九條第二項、第三項之
      規定，上訴人公司即應負給付遲延責任。
    (四)按契約當事人之一方遲延給付者，他方當事人得定相當期限，催告其履行，如
      於期限內不履行者，得解除其契約，民法第二百五十四條定有明文。本件被上
      訴人於八十八年三月八日催告上訴人公司交付約定之車輛，遭上訴人拒絕後，
      於八十八年五月二十一日向本院中壢簡易庭提起本件訴訟，並於八十八年八月
      十七日原審言詞辯論期日時主張與上訴人解除契約，揆諸前開說明，被上訴人
      主張解除前開買賣契約，為有理由。
五、按契約解除時，當事人雙方互負回復原狀義務，其受領之給付為金錢者，應附加
    自受領時起之利息償還之，民法第二百五十九條第二款定有明文。綜上所述，本
    件被上訴人主張解除與上訴人訂定之前開新車訂購合約書為有理由，上訴人前開
    抗辯，均不足採信。因上訴人係於八十七年七月三日受領被上訴人交付之定金十
    萬元，是以被上訴人依民法第二百五十九條第二款之規定，請求上訴人給付十萬
    元及自八十八年三月十九日起至清償日止，按年息百分之五計算利息，為有理由
    ，應予准許（有關被上訴人請求超過十萬元部分，經原審駁回，未據被上訴人聲
    明不服，已如前述），是以原審就此部分判命上訴人給付，並依民事訴訟法第三
    百九十條第二項之規定，依被上訴人之聲請，於被上訴人勝訴部分宣告假執行，
    經核均無不合，上訴意旨指摘原判決不當，求予廢棄改判，為無理由，應予駁回
    其上訴。
丙、據上論結：本件上訴為無理由，依民事訴訟法第四百三十六條之一第三項、第四
    百四十九條第一項、第七十八條判決如主文。
中      華      民      國    八十九    年    十一    月    三十      日
                                            臺灣桃園地方法院民事第二庭
~B審判長法  官  邱瑞祥
~B      法  官  吳幸娥
~B      法  官  林孟宜
右正本證明與原本無異。
本判決不得上訴。
中      華      民      國    八十九    年    十一    月    三十      日
~B      法院書記官  郝玉蓮


司法院資訊處製作；財團法人民間司法改革基金會備份。
